---
title: "Cvičení 2"
format: 
    html: 
        self-contained: true
editor: visual
---

# Cvičení 2

-   stažení dvou knihoven: **pwr** (), **effectsize**
-   o věcné a statistické významnosti

## 1. Odhad počtu pozorování

```{r}
library(pwr)
```

### Úloha 1

*Kolik pozorování potřebuji k tomu, abych odhalila rozdíl oproti nulové hypotéze o velikosti 3, směrodatné odchylce 5, se sílou testu 0.95, na hladině významnosti 0.05?* - použijeme **jednovýběrový t.test**

```{r}
pwr.t.test(d = 3/5, sig.level = 0.05, power = 0.95, type = "one.sample")
```

**Interpretace výstupu** Spočítá pro danou sílu testu počet pozorování, nebo pro počet pozorování sílu testu. Zjistíme, **kolik pozorování potřebujeme**. Zde je to alespoň **38**. **d** je ukazatel věcné významnosti; velikost/směrodatná odchylka

#### Wilcoxonův test

Potřebujeme o cca **15%** více pozorování, než test udává.

```{r}
(n <- pwr.t.test(d=3/5, sig.level=0.05, power=0.95,type="one.sample")$n)
n*1.15
```

### Úloha 2

A kolik potrebuji pozorovani, kdyz chci odhalit rozdil ve dvou skupinach o velikosti 8, pri ocekavane sdruzene smerodatne odchylce 20, se silou testu 0.95, na hladine vyznamnosti 0.05.

```{r}
pwr.t.test(d = 8/20, sig.level = 0.05, power = 0.95, type = "two.sample")
```

### Úloha 3

Chceme použít **chí-kvadrát test**. "Effect size" je soucet (pi - p0i)\^2/p0i pres vsechny kategorie a odpovida Cramerovu phi. Chceme-li otestovat pravdepodobnostni rozdeleni kategoricke promenne se **ctyrmi** kategoriemi. Kolik potrebujeme pozorovani, kdyz chceme tento effekt o velikosti 0.3, silu testu 0.8 a hlaadinu vyznamnosti 0.05?

```{r}
pwr.chisq.test(w = 0.3, df = (4-1), power = 0.8, sig.level = 0.05 )
```

### Úloha 4 (Nezávislost dvou kategorických veličin)

kolik budeme potrebovat pozorovani, kdyz budeme testovat nezavislost dvou kategorickych promennych se tremi a ctyrmi kategoriemi. Zajima nas "effect size" o velikosti 0.2, sila testu 0.8 a hladina vyznamnosti 0.05.

```{r}
pwr.chisq.test(w = 0.2,df = (3-1)*(4-1), power = 0.8, sig.level = 0.05)
```

### Úloha 5

Kolik potrebuji pozorovani, kdyz chci odhalit odchylku od nulove hypotezy o velikosti 1, pri smerodatne odchylce 5, se silou testu 0.90, na hladine vyznamnosti 0.05?

```{r}
pwr.t.test(d = 1/5, power = 0.9, sig.level = 0.05, type = "one.sample")
```

**264**\
\### Úloha 6 Kolik potrebuji pozorovani, kdyz chci odhalit rozdil ve dvou skupinach o velikosti 5, pri ocekavane sdruzene smerodatne odchylce 10, se silou testu 0.9, na hladine vyznamnosti 0.05.

```{r}
pwr.t.test(d = 5/10, power = 0.9, sig.level = 0.05, type = "two.sample")
```

**85**\
\### Úloha 7 kolik budeme potrebovat pozorovani, kdyz budeme testovat nezavislost dvou kategorickych promennych s peti a ctyrmi kategoriemi. Zajima nas "effect size" o velikosti 0.4, sila testu 0.9 a hladina vyznamnosti 0.05.

```{r}
pwr.chisq.test(w = 0.4, df = (5-1)*(4-1), power = 0.9, sig.level = 0.05)
```

**136**

## 2. Věcná významnost

```{r}
load("/Users/majdikleckerova/Desktop/KMA:PSM/Stulong.RData")
library(effectsize)
library(DescTools)
names(Stulong)<-c("ID", "vyska", "vaha", "syst1", "syst2", "chlst", "vino", "cukr",
                  "bmi", "vek", "KOURrisk", "Skupina", "VekK")
```

### Úloha 1

Je vyznamny rozdil ve vysce mezi starsimi a mladsimi muzi? (promenne vyska, VekK)

```{r}
ciselna <- Stulong$vyska
kategoricka <- Stulong$VekK
```

#### Test normality pro kazdou skupinu zvlast

```{r}
par(mfrow = c(1,2))
tapply(ciselna, kategoricka, PlotQQ)
par(mfrow = c(1,1))
```

```{r}
tapply(ciselna, kategoricka, shapiro.test)
```

#### Test shody rozptylu

```{r}
var.test(ciselna ~ kategoricka)
```

```{r}
t.test(ciselna ~ kategoricka)
```

Skupiny se liší zhruba o **1.3** cm (rozdíl středních hodnot skupin). Vyšlo nám, že rozdíl je statisticky významný, co ale věcná významnost?

### Statistiky věcné významnosti

1.  **Cohenovo d**

-   pokud hodnota ukazatele \< 0.5, jde o **malý efekt**

```{r}
cohens_d(ciselna ~ kategoricka)
interpret_cohens_d(cohens_d(ciselna ~ kategoricka))
```

2.  **Hedgesovo g**

```{r}
hedges_g(ciselna ~ kategoricka)
interpret_hedges_g(hedges_g(ciselna ~ kategoricka))
```

3.  **Glassovo delta**

-   variabilita vychází z referenční, výzkumné skupiny

```{r}
glass_delta(ciselna ~ kategoricka)
interpret_glass_delta(glass_delta(ciselna ~ kategoricka))
```

4.  **Fisherovo eta**

-   v případě, kdy porovnáváme více různých výběrů (primárně více než dva)
-   funkce ANOVA spočítá tabullu analýzy rozptylů (porovnání součty čtverců vysvětlené se všemi, vychází z toho procento vysvětlené vyriability)

```{r}
eta_squared(aov(ciselna ~ kategoricka))
  (A <- anova(aov(ciselna ~ kategoricka)))
    A[,2]
    A[1,2]/(sum(A[,2]))
  interpret_eta_squared(0.01, rules = "cohen1992")
```

*Vychází, že se vysvětlilo 1%, což je nic.*

5.  **Haysova omega**

```{r}
omega_squared(aov(ciselna ~ kategoricka))
  (A[1,2] - A[2,3])/(sum(A[,2]) + A[2,3])

epsilon_squared(aov(ciselna ~ kategoricka))
```

## 3. Analýza rozptylu

-   obrázek skupin - krabicový graf
-   porovnáváme pomocí nějakých vah

```{r}
ciselna <- Stulong$vaha
kategoricka <- Stulong$Skupina

plot(ciselna ~ kategoricka)
```

-   **Předpoklady**: normalita, shoda rozptylů
-   3 typy testů:

1.  ANOVA ... normální rozdělení, shodné rozptyly; anova(aov(ciselna \~ kategoricka))...tabulka analyzy rozptylu
2.  Welschova ANOVA ... normální rozdělení, různé rozptyly; oneway.test(ciselna \~ kategoricka, var.eq = FALSE)
3.  Kruskal-Wallisův test ... nenormální rozdělení; kruskal.test(ciselna \~ kategoricka)

### Test normality pro rezidua modelu

```{r}
res <- residuals(lm(ciselna ~ kategoricka))
PlotQQ(res, pch = 19)
```

Vidíme odchylky od normality.

### Test shody rozptylu

```{r}
bartlett.test(ciselna ~ kategoricka)
```

Takže máme **jiné než normální** rozdělení a **různé rozptyly**. Použijeme tedy **Kruskal-Wallisův test**.

```{r}
kruskal.test(ciselna ~ kategoricka)
```

Zamítáme H0, protože p-hodnota je menší než hladina významnosti. Vyšlo, že se skupiny **liší**. Chceme zjistit, které konkrétní dvojice skupin se od sebe **významně** liší. Mělo by nás napadnout, že by to šlo dvouvýběrovým t.testem a srovnáním všech kombinací dvojic skupin. Lepší je ale použít následující

### Párové srovnání

1.  **Párové srovnání pro normálně rozdělená data**

```{r}
TukeyHSD(aov(ciselna ~ kategoricka))
plot(TukeyHSD(aov(ciselna ~ kategoricka)))
```

2.  **Nenormálně rozdělená data**

```{r}
DunnTest(ciselna ~ kategoricka)
```
### Zjištění věcné významnosti
- procento vysvětlené variability
```{r}
eta_squared(aov(ciselna ~ kategoricka))
  interpret_eta_squared(0.03, rules = "cohen1992")

omega_squared(aov(ciselna ~ kategoricka))
  interpret_omega_squared(0.02, rules = "cohen1992")

epsilon_squared(aov(ciselna ~ kategoricka))
  interpret_epsilon_squared(0.02, rules = "cohen1992")
```
**Výstup:** 3%,2%,2% vysv. variability neudávají skoro nic.

### Úloha 
Souvisi spolu diagnosticka Skupina a vek muzu (promenne Skupina, VekK)
```{r}
kat1 <- Stulong$Skupina
kat2 <- Stulong$VekK

(tab <- table(kat1, kat2))
plot(as.factor(kat1) ~ as.factor(kat2), col=2:5)

# Test normality
chisq.test(kat1, kat2)

# Netušim
cramers_v(tab)
  sqrt(chisq.test(tab)$statistic/(sum(tab)*(ncol(tab)-1)))
cohens_w(tab)
```

### Úloha 2
Souvisi spolu vaha a hladina cholesterolu?
```{r}
cislo1 <- Stulong$vaha
cislo2 <- Stulong$chlst
plot(cislo1 ~ cislo2, pch=19, main="Souvislost vahy a hladiny cholesterolu")
```
```{r}
cor(cislo1, cislo2)
cor.test(cislo1, cislo2)
  # Zavislost je statisticky vyznamna
  interpret_r(cor(cislo1, cislo2))
```
Slabý, pozitivní vztah


```{r}
summary(lm(cislo1 ~ cislo2))$r.squared  
  # koeficient determinace
  # kolik procent variability zavisle promenne se modelem vysvetlilo
  interpret_r2(summary(lm(cislo1 ~ cislo2))$r.squared)
```

### Úloha 3
Zavisi bmi na koureni? Zjistete statistickou i vecnou vyznamnost.
```{r}
cislo <- Stulong$bmi
kat <- Stulong$KOURrisk
boxplot(cislo ~ kat)
```
test normality
```{r}
res <- residuals(lm(cislo ~ kat))
PlotQQ(res, pch = 19)
```
- shoda rozptylu
```{r}
bartlett.test(cislo ~ kat)
```
Shodné.
```{r}
kruskal.test(cislo ~ kat)
```
Nezávisí.

### Úloha 4
Zavisi systolicky tlak na vaze?
```{r}
cislo1 <- Stulong$syst1
cislo2 <- Stulong$vaha
plot(cislo1 ~ cislo2, pch=19, main="Souvislost vahy a systolického tlaku")
```
Korelační koeficient
```{r}
cor.test(cislo1, cislo2)
```
Je statisticky významná závislost.
```{r}
summary(lm(cislo1 ~ cislo2))$r.squared  
  interpret_r2(summary(lm(cislo1 ~ cislo2))$r.squared)
```
Vysvětluje 4.5% variability - věcně nevýznamné.

### Úloha 5
Je rozdil mezi skupinami v hladine cukru v krvi?
```{r}
kategorie <- Stulong$Skupina
cislo <- Stulong$cukr
plot(cislo ~ kategorie)
```
test normality
```{r}
res <- residuals(lm(cislo ~ kategorie))
PlotQQ(res, pch = 19)
```
Nenormální rozdělení
```{r}
kruskal.test(cislo ~ kategorie)
```
Statisticky významná závislost.
```{r}
eta_squared(aov(cislo ~ kategorie))
interpret_eta_squared(0.03, rules = "cohen1992")
```



### Úloha 6
Je rozdil v systolickem tlaku u kuraku a nekuraku?

### Úloha 7
Lisi se vyska u tech co piji a nepiji vino?







